ACORDAO-COMPLETO-2358211

ACÓRDÃO 5000/2019 ATA 23/2019 - SEGUNDA CÂMARA

VISTOS, relatados e discutidos os atos de aposentadoria de José Severino da Silva, Luiz Carlos Fernandes Guimarães e Mário do Nascimento Teixeira Filho, ex-servidores da Fundação Instituto Brasileiro de Geografia e Estatística.
ACORDAM os ministros do Tribunal de Contas da União, reunidos em sessão da 2ª Câmara, ante as razões expostas pela relatora, e com fundamento nos artigos 71, incisos III e IX, da Constituição Federal de 1988, 1º, inciso V, 39, inciso II, da Lei 8.443/1992, 1º, inciso VIII, e 259, inciso II, do Regimento Interno, em:
9.1. considerar legais os atos de aposentadoria de Luiz Carlos Fernandes Guimarães e Mário do Nascimento Teixeira Filho e registrá-los;
9.2. considerar legal, em caráter excepcional, o ato de concessão de aposentadoria emitido em favor de José Severino da Silva e registrá-lo;
9.3. dar ciência desta deliberação aos interessados e à Fundação Instituto Brasileiro de Geografia e Estatística.

Atos de aposentadoria de ex-servidores da Fundação Instituto Brasileiro de Geografia e Estatística em análise no sentido de considerar dois atos legais e outro ato, com tempo de serviço na condição de aluno-aprendiz, excepcionalmente legal.

Segunda Câmara

3. Interessados: José Severino da Silva (CPF XXX.716.684-XX), Luiz Carlos Fernandes Guimarães (CPF XXX.516.387-XX) e Mário do Nascimento Teixeira Filho (CPF XXX.024.087-XX).

13.1. Ministros presentes: Aroldo Cedraz (na Presidência), Raimundo Carreiro e Ana Arraes (Relatora).
13.2. Ministro-Substituto convocado: Marcos Bemquerer Costa.
13.3. Ministro-Substituto presente: André Luís de Carvalho.

ANA ARRAES

Transcrevo a seguir a instrução elaborada por auditor federal de controle externo da Secretaria de Fiscalização de Pessoal, com o qual se manifestou de acordo o dirigente daquela unidade (peças 26/25) :
“INTRODUÇÃO
1.	Trata-se de atos de concessão de aposentadoria de Jose Severino da Silva (CPF XXX.716.684-XX) , Luiz Carlos Fernandes Guimaraes (CPF XXX.516.387-XX) e Mario do Nascimento Teixeira Filho (CPF XXX.024.087-XX) , ex-servidores da Fundação Instituto Brasileiro de Geografia e Estatística.
2.	Os atos foram submetidos, para fim de registro, à apreciação do Tribunal de Contas da União (TCU) , de acordo com o art. 71, inciso III, da Constituição Federal. O cadastramento e a disponibilização ao TCU ocorreram por intermédio do Sistema de Apreciação e Registro de Atos de Admissão e Concessões, na forma dos arts. 2º, caput e incisos I a VI, e 4º, caput, da Instrução Normativa - TCU 78/2018.
HISTÓRICO
3.	Os atos em tela contêm averbação de tempo de aluno-aprendiz e rural. Assim, fez-se necessário solicitar esclarecimentos à Unidade Jurisdicionada (peça 7) e proporcionar o uso das garantias constitucionais do contraditório e da ampla defesa aos interessados (peças 8-10) .
4.	A resposta da Unidade Jurisdicionada está acostada à peça 12.
5.	Os comprovantes de que os interessados receberam os expedientes estão anexados às peças 14 e 16. 
5.	A resposta do Sr. Luiz Carlos Fernandes Guimarães está acostada à peça 15. Por sua vez, o Sr. José Severino da Silva não apresentou resposta, conforme informado à peça 16.
EXAME TÉCNICO
Análise do ato de concessão de aposentadoria de José Severino da Silva (CPF XXX.716.684-XX) 
6.	Conforme se observa no ato, constatou-se que, no cômputo do tempo de serviço, foi considerado período de tempo na condição de aluno-aprendiz (3 anos, 7 meses e 2 dias) .
7.	A jurisprudência pacífica do TCU a respeito do tema foi consolidada no Enunciado 96 da Súmula da Jurisprudência da TCU, cuja redação original remonta a 1976. A redação atual, aprovada em 1994, é transcrita a seguir:
Conta-se para todos os efeitos, como tempo de serviço público, o período de trabalho prestado, na qualidade de aluno-aprendiz, em Escola Pública Profissional, desde que comprovada a retribuição pecuniária à conta do Orçamento, admitindo-se, como tal, o recebimento de alimentação, fardamento, material escolar e parcela de renda auferida com a execução de encomendas para terceiros.
8.	Por meio do Acórdão 2024/2005-TCU-Plenário (relator ministro-substituto Lincoln Magalhães da Rocha) , foram detalhados os seguintes parâmetros para verificação do atendimento àquele enunciado: 
 (...) 
9.3. determinar à Secretaria Federal de Controle Interno que oriente as diversas escolas federais de ensino profissionalizante no sentido de que:
9.3.1. a emissão de certidão de tempo de serviço de aluno-aprendiz deve estar baseada em documentos que comprovem o labor do então estudante na execução de encomendas recebidas pela escola e deve expressamente mencionar o período trabalhado, bem assim a remuneração percebida;
9.3.2. a simples percepção de auxílio financeiro ou em bens não é condição suficiente para caracterizar a condição de aluno-aprendiz, uma vez que pode resultar da concessão de bolsas de estudo ou de subsídios diversos concedidos aos alunos;
9.3.3. as certidões emitidas devem considerar apenas os períodos nos quais os alunos efetivamente laboraram, ou seja, indevido o cômputo do período de férias escolares;
9.3.4. não se admite a existência de aluno-aprendiz para as séries iniciais anteriormente à edição da Lei n.º 3.552, de 16 de janeiro de 1959, a teor do art. 4º do Decreto-lei n.º 8.590, de 8 de janeiro de 1946.
9.	No entanto, tendo em vista que a aposentadoria em comento foi concedida em 30/9/1998, cabe observar o entendimento do STF no sentido de que, nas aposentadorias concedidas anteriormente ao Acórdão 2024/2005-TCU-Plenário, deve ser exigido tão somente o atendimento dos requisitos então vigentes, ou seja, aqueles do Enunciado 96 da Súmula da Jurisprudência do TCU.
10.	Cabe, assim, no presente caso, verificar o atendimento dos requisitos do Enunciado 96 da Súmula da Jurisprudência da TCU.
11.	Apesar de o interessado não ter apresentado resposta, as certidões do Sr. José Severino da Silva estão anexadas à peça 4, p. 2-3. Com base em tais documentos, não se verificou menção à execução de encomendas para terceiros, requisito previsto na parte final do Enunciado 96.
12.	Com a exclusão do período irregularmente averbado, o tempo de serviço para a aposentadoria passaria a ser de 26 anos, 9 meses e 9 dias, o que seria insuficiente para a aposentação sob qualquer fundamento legal, no momento da concessão. 
13.	O interessado deve retornar à atividade para ampliar a proporção de seus proventos até a idade limite de 75 anos, definida para a aposentadoria compulsória pela Lei Complementar 153/2015. Neste caso, a nova aposentadoria se dará pelas regras vigentes no momento da inativação.
14.	Ante todo o exposto, o ato de aposentadoria de José Severino da Silva deve ser considerado ilegal, com negativa de registro.
15.	Na ficha financeira atual, consta o pagamento de rubrica referente a decisão judicial. Após questionamento desta Unidade Técnica (peça 18) , o gestor de pessoal do IBGE informou tratar-se de sentença judicial referente ao pagamento de gratificação de desempenho (90 pontos) (peça 19) .
Análise do ato de concessão de aposentadoria de Luiz Carlos Fernandes Guimarães (CPF XXX.516.387-XX) 
16.	Conforme se observa no ato, constatou-se que, no cômputo do tempo de serviço, foi considerado período de tempo na condição de aluno-aprendiz (3 anos e 5 meses) . A aposentadoria foi concedida em 20/5/1998.
17.	Da mesma forma que no caso anterior, deve-se verificar o atendimento dos requisitos do Enunciado 96 da Súmula da Jurisprudência da TCU.
18.	A resposta do interessado está anexada à peça 15. Do documento, consta certidão referente ao tempo de aluno-aprendiz, na qual se verificou menção a todos os requisitos do Enunciado 96, transcrito no item 7 desta instrução.
19.	Destarte, o ato pode ser considerado legal e registrado.
Análise do ato de concessão de aposentadoria de Mario do Nascimento Teixeira Filho (CPF XXX.024.087-XX) 
20.	O ato em comento apresentou o total de 6 anos, 10 meses e 19 dias de tempo rural.
21.	No entanto, a Unidade Jurisdicionada informou que se tratou de erro de digitação e que, na verdade, referia-se a tempo laborado em empresa privada (peça 12, p. 2) .
22.	Destarte, não se verifica irregularidade no ato no que se refere ao tempo de serviço. O ato, portanto, pode ser considerado legal e registrado.
23.	Na ficha financeira atual, consta também o pagamento de rubrica referente a decisão judicial. Como já relatado, o gestor de pessoal do IBGE informou tratar-se de sentença judicial referente ao pagamento de gratificação de desempenho (peça 19) .
CONCLUSÃO
24.	Em razão do exposto e tendo em vista as análises realizadas nos atos de concessão de aposentadoria de Jose Severino da Silva, Luiz Carlos Fernandes Guimaraes e Mario do Nascimento Teixeira Filho, esta Unidade Técnica propõe que:
	a) os atos de concessão de aposentadoria em nome de Luiz Carlos Fernandes Guimarães e Mario do Nascimento Teixeira Filho sejam considerados legais;
	b) o ato de concessão de aposentadoria em nome de José Severino da Silva seja considerado ilegal, com negativa de registro, em virtude da averbação de tempo de aluno aprendiz em desacordo com o Acórdão 2024/2005-TCU-Plenário e o Enunciado 96 da Súmula do TCU.
PROPOSTA DE ENCAMINHAMENTO
25.	Ante o exposto, propõe-se, nos termos dos arts. 71, inciso III, da Constituição Federal, 1º, inciso V, e 39, inciso II, da Lei 8.443/1992 e 260, § 1º, do Regimento Interno do Tribunal de Contas da União (TCU) :
	a) considerar LEGAL e conceder o registro dos atos de Luiz Carlos Fernandes Guimarães (CPF XXX.516.387-XX) e Mario do Nascimento Teixeira Filho (CPF XXX.024.087-XX) ;
	b) considerar ILEGAL e negar registro ao ato de concessão de aposentadoria em favor de José Severino da Silva (CPF XXX.716.684-XX) , em razão da insuficiência de tempo de serviço;
	c) dispensar a devolução dos valores indevidamente recebidos até a data da do acórdão que vier a ser proferido, com base no Enunciado 106 da Súmula da Jurisprudência do TCU;
	d) esclarecer ao interessado que deve retornar à atividade e que, no caso de não provimento de recurso eventualmente interposto junto ao TCU, deverão ser repostos os valores recebidos após a ciência do acórdão;
	e) determinar ao órgão de origem, com base no art. 45 da Lei 8.443/1992, que:
	e.1) faça cessar os pagamentos decorrentes do ato impugnado, comunicando ao TCU, no prazo de quinze dias, as providências adotadas, nos termos dos art. 262, caput, do Regimento Interno do TCU;
	e.2) providencie o retorno do interessado à atividade, para cumprir requisitos para nova aposentadoria, que se dará com base nas regras vigentes;
	e.3) informe ao interessado o teor do acórdão que vier a ser prolatado, encaminhando ao TCU, no prazo de trinta dias, comprovante da data de ciência pelo interessado, nos termos do art. 4º, § 3º, da Resolução-TCU 170/2004.”
2.	O Ministério Público junto ao TCU - MPTCU divergiu da unidade técnica quanto à aposentadoria de José Severino da Silva, conforme se depreende do seguinte trecho de seu parecer (peça 28) :
“ (...) 
	Por fim, em relação à aposentadoria do Sr. José Severino da Silva (CPF: XXX.716.684-XX) , ao analisar as certidões anexadas pela Unidade Jurisdicionada, a Sefip concluiu que em tais documentos não se verificou menção à execução de encomendas para terceiros, requisito previsto na parte final do Enunciado 96, de maneira que o período laborado como aluno-aprendiz (3 anos, 7 meses e 2 dias) não poderia ser computado em sua aposentadoria. Com a exclusão do período irregularmente averbado, o tempo de serviço para a aposentadoria do servidor passaria a ser de apenas 26 anos, 9 meses e 9 dias, insuficiente para a aposentação sob qualquer fundamento legal, no momento da concessão. Nesse contexto, a Sefip propôs apreciar o ato em questão pela ilegalidade, com determinação para que o interessado retornasse à atividade para ampliar a proporção de seus proventos até a idade limite de 75 anos, definida para a aposentadoria compulsória pela Lei Complementar 153/2015, ocasião em que sua aposentadoria se daria pelas regras vigentes no momento da nova inativação. 
	Quanto ao caso específico do Sr. José Severino da Silva (CPF: XXX.716.684-XX) , convém ressaltar que o interessado se aposentou em 26/7/2001, de maneira que já se encontra inativo há cerca de 18 (dezoito) anos. Além disso, o interessado, nascido em 4/6/1948, conta atualmente com mais de 71 anos de idade, e que na época da sua inativação, a aposentadoria constitucional compulsória era de 70 (setenta) anos de idade.
	Vale frisar que, em casos especialíssimos como o presente, constituídos com evidente boa-fé do interessado, o TCU, com respaldo na jurisprudência da Suprema Corte, tem entendido que o transcurso do tempo entre a emissão do ato concessório e o seu julgamento pelo Tribunal pode autorizar, em respeito ao princípio da segurança jurídica, a convalidação de irregularidades inicialmente verificadas. Nesse sentido, ressaltamos que essa Corte tem decidido que a apreciação de atos sujeitos a registro pela legalidade, em caráter excepcional, deve ter parâmetros relativamente objetivos que evitem a sua invocação desmesurada. Isso para evitar a quebra dos princípios da isonomia e da legalidade. 
	Em regra, tal medida pode ser aplicada quando observadas algumas das seguintes ocorrências: longo tempo decorrido desde o deferimento do benefício até o seu julgamento; o fato de o interessado não ter contribuído em nada para a ocorrência da irregularidade apurada e nem tenha dado causa ao lapso temporal; a impossibilidade de retorno à atividade, pelo implemento dos 70 (ou 75) anos de idade ou por incapacidade para o retorno ao trabalho, no caso de aposentadorias; bem como o fato de a negativa de registro do ato implicar ônus insuportável que visivelmente comprometeria a subsistência do interessado (conforme Acórdãos n.º 2.417/2009 e nº 3.426/2013, ambos do Plenário, e nº 2.313/2011 e nº 7.469/2011, ambos da 2ª Câmara, entre vários outros) . 
	No caso em exame, entendemos estarem presentes as ocorrências que caracterizam essa excepcionalidade. Isso porque o interessado se encontra inativo há cerca de 18 (dezoito) anos. Aliás, vale frisar que a Suprema Corte tem entendido que a inércia da Administração Pública por um período superior a dez anos, permitindo a continuidade de pagamentos irregulares, já autoriza a aplicação do princípio da proteção à confiança, como uma vertente subjetiva do princípio da segurança jurídica, em contraposição ao princípio da legalidade. O fato de não se aplicar a decadência administrativa do art. 54 da Lei 9.784/1999 nos atos sujeitos a registro não reveste o TCU de poder anulatório que se estende indefinidamente. Há de respeitar certa estabilidade das relações jurídicas constituídas, ainda que em caráter precário.
	Vale reforçar também que o interessado em nada contribuiu para o longo lapso de quase duas décadas em que goza, de boa-fé, da estabilidade trazida pelo seu benefício previdenciário. Repassar inteiramente ao interessado a responsabilidade pela mora da Administração Pública em desconstituir as irregularidades só agora detectadas consistiria em um ônus excessivo imposto ao servidor.
	Ressaltamos que embora a situação tratada não se revista de absoluta irreversibilidade, uma vez que a aposentadoria compulsória foi elastecida de 70 (setenta) para 75 (setenta e cinco) anos de idade, por força dada Lei Complementar 153/2015, entendemos ser desarrazoada determinação para que o servidor retorne à atividade. Isso porque a mora da Administração retirou do servidor completamente a possibilidade de retornar à atividade e implementar o tempo faltante à sua aposentadoria, nos moldes em que havia sido inicialmente concedida (com paridade e integralidade) .
		Concluindo, portanto, que a desconsideração do tempo de aluno-aprendiz no caso concreto consistiria em ônus insuportável ao inativo, divergimos parcialmente da Unidade Técnica e opinamos para que o ato de aposentadoria do Sr. José Severino da Silva (CPF: XXX.716.684-XX) seja, excepcionalmente, considerado legal, concedendo-lhe o respectivo registro. Quanto aos demais atos, anuímos ao entendimento firmado pela Sefip.”
	É o relatório.

não há.

Procurador Marinus Eduardo De Vries Marsico.

APOSENTADORIAS. LEGALIDADE DE DOIS ATOS. AVERBAÇÃO DE TEMPO DE SERVIÇO DE ALUNO-APRENDIZ. EXCEPCIONALIDADE DO CASO. LEGALIDADE E REGISTRO DO TERCEIRO ATO.

APOSENTADORIA (APOS)

Secretaria de Fiscalização de Pessoal - Sefip.

Trata-se de atos de concessão de aposentadoria a José Severino da Silva, Luiz Carlos Fernandes Guimarães e Mário do Nascimento Teixeira Filho, ex-servidores da Fundação Instituto Brasileiro de Geografia e Estatística.
2.	A Secretaria de Fiscalização de Pessoal (Sefip) manifestou-se pela: (i) legalidade do ato de Luiz Carlos Fernandes Guimarães, que comprovou tempo de serviço na condição de aluno-aprendiz, de acordo com os requisitos do Enunciado 96 da Súmula da Jurisprudência do TCU; (ii) legalidade do ato de Mário do Nascimento Teixeira Filho, que apresentava erro de digitação quanto ao tempo de serviço descrito como rural; e (iii) ilegalidade do ato de José Severino da Silva, por não comprovar um dos requisitos da Súmula 96 para cômputo de tempo na condição de aluno-aprendiz.
3.	Em relação ao ato de José Severino da Silva, a unidade técnica verificou que as certidões apresentadas não fazem menção à execução de encomendas para terceiros, exigência prevista na citada súmula, que descreve os requisitos para cômputo de tempo de serviço do trabalho prestado na condição de aluno-aprendiz.
4.	Por considerar tal tempo de serviço irregularmente averbado, a Sefip verificou que, com a exclusão do período, o tempo para aposentadoria do interessado passaria a ser de 26 anos, 9 meses e 9 dias, sendo insuficiente para a aposentação. Diante da irregularidade, propôs considerar o ato ilegal e que o interessado retornasse à atividade para ampliar a proporção de seus proventos até a idade limite de 75 anos, definida para a aposentadoria compulsória pela Lei Complementar 153/2015, sendo que nesse caso a nova aposentadoria se daria pelas regras vigentes no momento da inativação.
5.	O Ministério Público junto ao Tribunal - MPTCU dissentiu da proposta quanto a este último ato. Em primeiro lugar, ressaltou que o interessado se encontra inativo há cerca de 18 (dezoito) anos, que atualmente tem mais de 71 anos de idade e que na época da sua inativação a aposentadoria constitucional compulsória era de 70 (setenta) anos de idade.
6.	Em segundo lugar, a Procuradoria destacou que o TCU, com respaldo na jurisprudência da Suprema Corte, em casos especialíssimos, tem entendido que o transcurso do tempo entre a emissão do ato concessório e o seu julgamento pelo Tribunal pode autorizar, em respeito ao princípio da segurança jurídica, a convalidação de irregularidades inicialmente verificadas.
7.	Em justificativa, argumentou que houve inércia da administração, que o interessado agiu de boa-fé e que não contribuiu para o lapso temporal. Reputou desarrazoada a determinação para que o servidor retorne à atividade e aduziu que a desconsideração do tempo de aluno-aprendiz consistiria em ônus insuportável ao inativo. Por fim, propôs que o ato seja excepcionalmente considerado legal e concedido o respectivo registro.
8.	Em relação aos atos de Luiz Carlos Fernandes Guimarães e Mário do Nascimento Teixeira Filho, endosso as manifestações da unidade técnica e do MPTCU, que adoto como razões de decidir.
9.	No tocante ao ato de José Severino da Silva, apesar da irregularidade apontada pela unidade técnica, assiste razão ao Parquet. Embora a decadência administrativa do art. 54 da Lei 9.784/1999 não se aplique aos atos sujeitos a registro, ato precário ainda pendente de apreciação por parte deste Tribunal, há de se respeitar a estabilidade das relações jurídicas constituídas.
10.	Esta Corte tem entendido que, em casos excepcionais como o ora examinado, prevalece os princípios da segurança jurídica e da proteção da confiança, como as decisões proferidas pelos Acórdão 3869/2011-TCU-Segunda Câmara, 6.464/2009-1ª Câmara, 1.096/2010-2ª Câmara, 5.091/2010-1ª Câmara, 1.933/2011-1ª Câmara e 2.866/2011-2ª Câmara, além dos recentes Acórdão 9541/2018-TCU-Segunda Câmara e 568/2019 -2ª Câmara, de minha relatoria.
11.	Menciono, ainda, o entendimento respaldado por este Colegiado no Acórdão 5452/2018-TCU-Segunda Câmara, de relatoria do ministro Augusto Nardes, cujo destaque do texto do relatório faço a seguir e adiciono às minhas razões de decidir:
“ (...) não é razoável, tampouco justo, que tal servidora, já aposentada há mais de 13 anos (ainda que se trate de ato precário, pendente de apreciação pelo Tribunal) , possa, de um momento para o outro, ter seus proventos reduzidos, o que poderá implicar consequências, por vezes, graves em pessoas que, não raro, são idosas o suficiente a necessitarem de boas condições econômicas para cuidarem de gastos com saúde, muitas vezes imprescindíveis e inevitáveis, na fase de velhice” 
12.	No caso em exame, percebo ainda que, embora o interessado tenha se aposentado em 30/09/1998 e o seu ato tenha sido disponibilizado a este Tribunal em 26/07/2001, o julgamento vem a ocorrer mais de 20 anos após o ato de concessão inicial. Some-se a isso o fato de o interessado estar atualmente com mais de 71 anos de idade.
13.	Adicionalmente, inexistem evidências nestes autos que indiquem má-fé nas ações do interessado ou sua contribuição para a ocorrência da ilegalidade, motivo que justifica considerar, excepcionalmente, o ato legal e conceder-lhe o registro, aplicando os princípios da segurança jurídica, da proteção da confiança e da razoável duração do processo em seu favor.
	Assim, com vênias à unidade técnica, acompanho o Ministério Público junto ao TCU e voto por que o Tribunal acolha a deliberação que submeto a sua consideração.
TCU, Sala das Sessões Ministro Luciano Brandão Alves de Souza, em 9 de julho de 2019.
ANA ARRAES 
Relatora